ACORDAO-COMPLETO-2517424

ACÓRDÃO 984/2022 ATA 16/2022 - PLENÁRIO

VISTOS, relatados e discutidos estes autos de recurso de revisão interposto pelo Sr. Bartolomeu Ferreira Lima, ex-prefeito de Timbaúba/PE, contra o Acórdão 9813/2015-TCU-Segunda Câmara;
ACORDAM os Ministros do Tribunal de Contas da União reunidos em Sessão de Plenário, ante as razões expostas pelo Relator, em:
9.1. conhecer, com fulcro no art. 35 da Lei 8.443/1992, do recurso de revisão interposto pelo Sr. Bartolomeu Ferreira Lima, para, no mérito, dando-lhe provimento parcial, dar nova redação ao Acórdão 9813/2015-TCU-Segunda Câmara, nos seguintes termos:
9.1. excluir a responsabilidade do Sr. Jobson Francisco Borges (XXX.624.834-XX) dos autos;
9.2. julgar irregulares as contas do Sr. Bartolomeu Ferreira Lima (XXX.767.884-XX) , ex-prefeito de Timbaúba/PE, com fundamento nos arts. 1º, inciso I, 16, inciso III, alínea "b", da Lei 8.443/1992 e com arts. 1º, inciso I, 209, inciso II, do Regimento Interno do TCU;
9.3. aplicar ao Sr. Bartolomeu Ferreira Lima (XXX.767.884-XX) , a multa prevista no art. 58, inciso II, da Lei 8.443/1992 c/c o art. 268, inciso II, do Regimento Interno, no valor de R$ 3.800,00 (três mil e oitocentos reais) ,  com a fixação do prazo de quinze dias, a contar da notificação, para comprovar, perante o Tribunal (art. 214, inciso III, alínea "a", do Regimento Interno) , o recolhimento da dívida aos cofres do Tesouro Nacional, atualizada monetariamente desde a data deste acórdão até a do efetivo recolhimento, se forem pagas após o vencimento, na forma da legislação em vigor;
9.4. autorizar, desde logo, nos termos do art. 28, inciso II, da Lei 8.443/1992, a cobrança judicial das dívidas caso não atendida a notificação a que se refere a alínea anterior;
9.5.autorizar, desde logo, caso solicitado pelo responsável, e o processo não tenha sido remetido para cobrança judicial, o pagamento da dívida em até 36 (trinta e seis) parcelas mensais e consecutivas, nos termos do art. 26 da Lei 8.443/1992, c/c o art. 217 do Regimento Interno, fixando-se o vencimento da primeira parcela em 15 (quinze) dias, a contar do recebimento da notificação, e o das demais a cada mês, devendo incidir sobre cada valor mensal os correspondentes acréscimos legais, na forma prevista na legislação em vigor, sem prejuízo de alertar o responsável de que a falta de comprovação do recolhimento de qualquer parcela implicará o vencimento antecipado do saldo devedor; 
9.2. dar ciência desta deliberação ao recorrente, ao Sr. Jobson Francisco Borges (XXX.624.834-XX) , e à Procuradoria da República no Estado de Pernambuco.

Recurso de revisão interposto por ex-prefeito contra acórdão que julgou irregulares suas contas, condenou-o em débito e aplicou-lhe multa, em virtude de irregularidades na execução de convênio celebrado para realização da festa São Pedro de Timbaúba/PE 2008.

Município de Timbaúba/PE.

3. Recorrente: Bartolomeu Ferreira Lima (XXX.767.884-XX).

13.1. Ministros presentes: Ana Arraes (Presidente), Walton Alencar Rodrigues, Benjamin Zymler, Augusto Nardes, Vital do Rêgo (Relator) e Antonio Anastasia.
13.2. Ministros-Substitutos convocados: Augusto Sherman Cavalcanti e Marcos Bemquerer Costa.
13.3. Ministros-Substitutos presentes: André Luís de Carvalho e Weder de Oliveira.

VITAL DO RÊGO

Ministro-Substituto Marcos Bemquerer Costa.

Trata-se de recurso de revisão interposto pelo Sr. Bartolomeu Ferreira Lima, ex-prefeito de Timbaúba/PE, contra o Acórdão 9813/2015-TCU-Segunda Câmara, relatado pelo Ministro-Substituto Marcos Bemquerer Costa, com o seguinte teor:
9.1. nos termos dos arts. 1º, inciso I, 16, inciso III, alíneas b e c, 19, caput, da Lei 8.443/1992, julgar irregulares as contas dos Srs. Bartolomeu Ferreira Lima e Jobson Francisco Borges, condenando-os, de forma solidária, ao pagamento das quantias originais, abaixo discriminadas, com a fixação do prazo de quinze dias, a contar da notificação, para comprovarem, perante o Tribunal (artigo 214, inciso III, alínea a, do Regimento Interno) , o recolhimento da dívida aos cofres do Tesouro Nacional, atualizada monetariamente e acrescida dos juros de mora, calculados a partir das datas indicadas, até a data do efetivo recolhimento, na forma prevista na legislação em vigor:
	DATA
	VALOR (R$) 

	20/8/2008
	276.950,00

	22/8/2008
	13.050,00

9.2. aplicar aos Srs. Bartolomeu Ferreira Lima e Jobson Francisco Borges, de forma individual, a multa prevista nos arts. 19, caput, e 57 da Lei 8.443/1992, no valor de R$ 40.000,00 (quarenta mil reais) , fixando-lhes o prazo de quinze dias, a contar da notificação, para que comprovem, perante este Tribunal, com fundamento no art. 214, inciso III, alínea a, do RI/TCU, o recolhimento da referida importância aos cofres do Tesouro Nacional, atualizada monetariamente desde a data do presente Acórdão até a do efetivo recolhimento, se for paga após o vencimento, na forma da legislação em vigor;
 9.3. autorizar, caso requerido, nos termos do art. 26 da Lei 8.443/1992, o parcelamento das dívidas em até 36 (trinta e seis) parcelas mensais e sucessivas, esclarecendo aos responsáveis que a falta de pagamento de qualquer parcela importará no vencimento antecipado do saldo devedor (art. 217,  2º, do Regimento Interno/TCU) , sem prejuízo das demais medidas legais;
9.4. autorizar, desde logo, nos termos do art. 28, inciso II, da Lei n. 8.443/1992, a cobrança judicial das dívidas, caso não atendidas as notificações;
 9.5. enviar cópia deste Acórdão, bem como do Relatório e da Proposta de Deliberação que o fundamentam, à Procuradoria da República no Estado de Pernambuco, no s termos do § 7° do art. 209 do Regimento Interno do TCU, para a adoção das medidas que entender cabíveis.
2. No âmbito da Secretaria de Recursos (Serur) , foi elaborada a instrução de peça 173, a seguir transcrita, cujo desfecho foi acolhido pelo dirigente da unidade (peça 174) :
HISTÓRICO 	
2.	Esta tomada de contas especial foi instaurada pelo Ministério do Turismo (MTur) em desfavor dos Srs. Bartolomeu Ferreira Lima, ex-Prefeito de Timbaúba/PE, e Jobson Francisco Borges, empresário individual, em decorrência da impugnação total das despesas realizadas com os recursos do Convênio 939/2008 (Siafi 629483, peça 1, p. 61-95) .
3.	O ajuste foi celebrado em 27/6/2008 e teve por objeto apoiar o Turismo por meio de implementação do Projeto intitulado "São Pedro de Timbaúba/PE 2008", com prazo de vigência final em 9/10/2008 (peça 2, p. 173) .
4.	No âmbito desta Corte de Contas, o Sr. Bartolomeu Ferreira Lima foi citado, em 6/10/2014, por meio do Ofício 1080/2014 (peças 10 e 12) , para apresentar alegações de defesa em face:
 (...) da não comprovação da boa e regular aplicação dos recursos federais oriundos do Convênio 939/2008 (Siafi 629483) , celebrado, em 27/6/2008, entre o município de Timbaúba/PE e o Ministério do Turismo, que teve por objeto a Promoção do Turismo, por meio da implementação do Projeto intitulado 'SÃO PEDRO DE TIMBAÚBA/PE-2008', conforme o Plano de Trabalho aprovado, considerando os fatos descritos adiante, ressaltando que a responsabilidade do Sr. Jobson Francisco Borges, decorre de ter sido o beneficiário dos pagamentos realizados com recursos do Convênio, sem que fosse demonstrada a efetiva contraprestação dos serviços contratados:
a) a não apresentação de fotografias/filmagens que demonstrassem inequivocamente a realização dos shows dos artistas cujos cachês foram objeto do presente convênio;
b) a não apresentação, tempestiva, de declaração de autoridade local afirmando a realização do evento, conforme apontado na Nota Técnica de Reanálise 149/2012 (peça 2, p.131-135) ;
c) a contratação de empresa individual J. Francisco Borges, CNPJ 07.332.196/0001-60, por inexigibilidade de licitação, com base em cartas de exclusividade (peça 1, p.159 e 179) que não se prestam a lastrear essa hipótese de contratação, conforme Acórdão 96/2008-TCU-Plenário, uma vez que não foram registradas em cartório e se reportam a data específica, não restando, tampouco, demonstrada a capacidade de representação das bandas "Moleka Bronzeada" e "Zezé Di Camargo & Luciano") , respectivamente, pelo Sr. Márcio Roberto da Silva Santos e pela empresa Luan Promoções e Eventos Ltda., autores das referidas cartas de exclusividade;
d) os pagamentos realizados à empresa individual J. Francisco Borges, CNPJ 07.332.196/0001-60, com base nas notas fiscais 666 e 667 (peça 1, p.135 e 141) , que não identificam os exatos serviços que teriam sido prestados, referindo-se genericamente a pagamento pela contratação de artistas e bandas para as festividades juninas, referindo-se ainda a "Conf. Inexig. 008/2008 e Proc. 077/2008, com recursos próprios e recursos de convênios" (peça 1, p.141) , sendo que o processo de inexigibilidade disse respeito ao um expressivo número de atrações musicais (peça 1, p.151) e com valores que superam o do presente convênio.
5.	Após o regular desenvolvimento dos autos, a Segunda Câmara deste Tribunal, por meio do Acórdão 9813/2015-TCU-Segunda Câmara (peça 18) , julgou irregulares as contas de Bartolomeu Ferreira Lima; condenou-o em débito solidário no valor de R$ 290.000,00 (valor total repassado) e multa individual, do art. 57 da Lei 8.443, de 1992, no valor de R$ 40.000,00, em virtude da inexecução física e financeira do ajuste.
6.	Em sede de recurso de reconsideração (peça 30) , a Segunda Câmara deste Tribunal, por meio do Acórdão 9.534/2017 (peças 47-49) , relator Ministro Aroldo Cedraz, entendeu que as provas constantes nos autos eram bastantes para concluir que houve a apresentação de Zezé Di Camargo & Luciano e da banda Moleka Bronzeada no "São Pedro de Timbaúba/PE 2008" (execução física do objeto do convênio) , porém negou provimento ao apelo, em face da ausência do nexo de causal financeiro entre os recursos do convênio e o pagamento do cachê dos artistas.
7.	O conhecimento do recurso de revisão (peças 75 a 123) , sem atribuir-lhe efeito suspensivo (peças 124, 125 e 127) , foi atacado por meio de agravo (peça 128) . No despacho da peça 131, o Ministro-relator Vital do Rêgo acolheu o agravo para conceder efeito suspensivo ao recurso de revisão.
8.	Na análise de mérito do recurso de revisão (peças 140 a 142) , esta Secretaria de Recursos concluiu que os elementos dos autos foram insuficientes para demonstrar o nexo financeiro entre os recursos do convênio e o pagamento do cachê dos artistas. Destaca-se os seguintes trechos da referida análise (peça 140, p. 10-18) :
45. Observa-se que o Convênio 939/2008 explicitou como se daria a prestação de contas. Em síntese, a regra era que "as faturas, recibos, notas fiscais e quaisquer outros documentos comprobatórios de despesas deveriam ser emitidos em nome da CONVENENTE". Ademais, o ex-Prefeito, ao celebrar o ajuste, tinha ciência de que se fazia necessário a apresentação de "cópia dos termos de contratos firmados com terceiros para a consecução do objeto conveniado e documentação comprobatória de sua execução" (grifos acrescidos) .
46. No presente caso, a Prefeitura Municipal teria entabulado (contrato não inserido nos autos) , por meio da intermediação da empresa J. Francisco Borges (Visa Eventos) , a contratação dos artistas Zezé Di Camargo & Luciano e da banda Moleka Bronzeada para apresentação no "São Pedro de Timbaúba/PE 2008.
[...]
50. Pois bem. Para custear os shows, teria sido repassado o montante de R$ 291.275,00 a empresa J. Francisco Borges - Visa Eventos, conforme microfilmagem dos cheques 850002 e 850003 (peças 120 e 121) nos valores, respectivos, de R$ 276.950,00 e R$ 14.325,00, e débitos ocorridos no extrato bancário. Entretanto, esse fato não é bastante para o estabelecimento do nexo causal, conforme se verá doravante.
[...]
52. Como se vê, o permissivo legal (arts. 25 e 26 da Lei 8.666, de 1993) , que excepciona a competição e autoriza a contratação direta, tem o fim de selecionar artista e não empresa intermediária. 
53. Ou seja, para a regular aplicação dos recursos federais repassados, faz-se mister comprovar que os valores do Convênio 939/2008 foram, em algum momento, entregues, no todo ou em parte, a Zezé Di Camargo & Luciano e a banda Moleka Bronzeada (peça 1, p. 11) , pois eles é que tinham a obrigação personalíssima de fazer os shows e, por lógica, teriam direito a receber os recursos do ajuste. 
54. O Exmo. Ministro Vital do Rêgo, quando do exame do agravo, apresentou as seguintes considerações acerca da presença da microfilmagem dos cheques e das cartas de exclusividade, a saber: 
15. Por sua vez, além dos cheques nominativos, ainda se fazia necessário apresentar documentos que demonstrassem que os pagamentos recebidos pela intermediária (Visa Eventos) foram de fato repassados aos artistas. Nesse aspecto, as cartas de exclusividades apresentadas também dão sinais de que esse elo se fecha. Para tanto, cito como exemplo a carta de exclusividade assinada por Rogério Paes e Silva (peça 115, p.4) , sócio da Luan Promoções e Eventos, em que o representante comercial declara a exclusividade da empresa J Francisco Borges (Visa Eventos) para a realização de um show da dupla Zezé di Camargo e Luciano no dia 29/6/2008. 
16. Em consulta à internet, é possível certificar-se que o Sr. Rogerio Paes e Silva é sócio da Luan Promoções e Eventos, bem como quanto à sua condição de empresário da banda. Dessa forma, há indícios de que a documentação apresentada na fase de recurso de revisão comprova o nexo de causalidade entre os recursos do convênio e o pagamento aos artistas, nos termos estabelecidos no Acórdão 1435/2017-TCU-Plenário 
55. A questão nodal então é saber se o conjunto probatório composto pelos cheques microfilmados e as cartas de exclusividade, sobretudo a emitida por Rogério Paes e Silva, é bastante para o estabelecimento do nexo de causalidade. 
56. Primeiramente, esclarece-se que dos R$ 319.000,00 previstos no Convênio 939/2008 (peça 1, p. 73) , R$ 315.000,00 seriam destinados a Zezé di Camargo & Luciano e R$ 14.000,00 à Moleka Bronzeada, nos termos do cronograma de execução e plano de aplicação do plano de trabalho (peça 1, p. 19) . 
57. Pois bem. Conforme bem assinalou o Exmo. Ministro Vital do Rêgo, consta nos autos Carta de Exclusividade na qual a empresa Luan Promoções e Eventos Ltda., representada por seu sócio Rogério Paes e Silva, declara que J. Francisco Borges (Visa Eventos) tinha a "exclusividade dos artistas Zezé di Camargo & Luciano, para realização de 01 (um) show na cidade de Timbaúda-PE, no dia 29 de junho/2008, em praça pública" (peça 115, p. 4) , bem como Carta de Exclusividade na qual Marcio Roberto da Silva declara que Jobson Francisco Borges tinha a "exclusividade da banda Moleka Bronzeada no dia 21 de junho/2008" (peça 115, p. 2) .
[...]
60. Donde se vê que tanto o Acórdão 96/2008-TCU-Plenário quanto o Acórdão 1435/2017-TCU-Plenário assentaram o entendimento que o contrato de exclusividade dos artistas com o empresário contratado deve ser registrado em cartório. A diferença entre eles é que o Plenário, no primeiro decisum, somente considerou legal o contrato de exclusividade (não abarcando a carta de exclusividade) dos artistas com o empresário contratado para fins de comprovação da inexigibilidade prevista no inciso III do art. 25 da Lei nº 8.666/1993.
61. Ademais, ressalta-se que o Plenário, por meio do Acórdão 1.435/2017, respondeu ao consulente que a apresentação apenas de autorização/atesto/carta de exclusividade, que confere exclusividade ao empresário do artista somente para o (s) dia (s) correspondente (s) à apresentação deste e é restrita à localidade do evento, não atende aos pressupostos do art. 25, inciso III, da Lei 8.666/1993, representando impropriedade na execução do convênio.
62. Mais recentemente ainda, o Exmo. Ministro Walton Alencar Rodrigues levou à apreciação do Plenário o TC Processo 022.890/2015-7, em razão da relevância do tema. A fim de subsidiar a análise, transcreve-se excerto do voto condutor do Acórdão 2730/2017-TCU-Plenário, verbis:
[...]
64. Assim, o Plenário deu ciência ao MTur de que "a existência de instrumentos de procuração, cartas de exclusividade e outros documentos de caráter temporário, conferidos a empresas intermediárias, por artistas ou por seus representantes exclusivos, como resultado das tratativas para a realização de eventos custeados com recursos federais, não configura a hipótese de inviabilidade de competição, prevista no art. 25, caput, da Lei 8.666/1993". 
65. No caso concreto, tem-se que o Sr. Rogerio Paes e Silva tão somente sócio da Luan Promoções e Eventos declara, por meio de Carta de Exclusividade, que Visa Eventos, que está caracterizada como inapta o CNPJ da Receita Federal, tem a exclusividade para um único dia. Seu sócio Jobson Francisco Borges (CPF XXX.624.834-XX) não é sócio de qualquer outra empresa, conforme consulta a base CPF da Receita, tampouco é ou era empresário exclusivo de Zezé Di Camargo & Luciano (https://g1.globo.com/go/goias/noticia/morre-ex-empresario-de-zeze-di-camargo-e-luciano-em-goias.ghtml) .
66. Desse modo, o débito deve permanecer em sua íntegra, visto que o responsável não comprovou que os recursos do Convênio 939/2008 foram alocados para o pagamento dos cachês dos referidos artistas.
67. Por derradeiro, não se pode olvidar que, por força do que dispõe o art. 70, parágrafo único, da Constituição Federal, do art. 93 do Decreto-lei 200/1967 c/c o art. 66 do Decreto 93.872/1986, compete ao gestor comprovar a boa e regular aplicação dos recursos públicos. Isto é, Bartolomeu Ferreira Lima tem o ônus de comprovar que os recursos repassados por meio do Convênio 939/2008 foram destinados aos artistas. Esse entendimento foi adotado nos seguintes julgados: Acórdão 1583/2017, Ministro José Múcio Monteiro, Acórdãos 5833/2018 e 6328/2018, Ministro Bruno Dantas, e Acórdãos 5823/2018 e 11867/2018, Ministro Benjamin Zymler, todos apreciados pela 1ª Câmara; e Acórdão 2730/2017, Ministro Walton Alencar Rodrigues, do Plenário.
[...]
PROPOSTA DE ENCAMINHAMENTO
72. Diante do exposto, com fundamento nos artigos 32, inciso III, e 35, inciso III, da Lei 8.443, de 1992, submete-se os autos à consideração superior, com posterior encaminhamento ao Ministério Público junto ao Tribunal de Contas da União e ao Gabinete do Relator, propondo: 
a) conhecer do recurso de revisão interposto por Bartolomeu Ferreira Lima e, no mérito, negar-lhe provimento;
b) dar ciência da deliberação que vier a ser proferida por esta Corte ao recorrente e à Procuradoria da República no Estado de Pernambuco."
9.	O representante do MPTCU manifestou-se de acordo com a proposta alvitrada pela Secretaria de Recursos (peça 145) .
10.	Em seguida, o Ministro-relator Vilta do Rêgo, assim, decidiu (peça 149, p. 2-3) :
9. Com relação ao mérito do presente recurso de revisão, entendo que o processo ainda não está em condições de ser apreciado, pelas razões que passo a expor. 
10. A questão que está a se decidir nesta oportunidade refere-se à ocorrência ou não do nexo de causalidade entre os recursos federais recebidos para fins de execução do Convênio 939/2008 e as despesas realizadas no âmbito do ajuste em foco. Para tanto, torna-se necessário, de forma preambular, comprovar se os serviços foram prestados, se os recursos utilizados para custear tais serviços saíram da conta específica do convênio e se esses mesmos recursos chegaram efetivamente aos prestadores de serviço. 
11. As cartas de exclusividade relativa aos shows da dupla Zezé Di Camargo e Luciano (peça 115, p. 4) e da banda Moleka Bronzeada (peça 112, p.2) foram emitidas, respectivamente, pelo Sr. Rogério Paes e Silva, em nome da empresa Luan Promoções e Eventos, e pelo Sr. Marcio Roberto da Silva, pessoas que, em consulta ao site do Instituto Nacional de Propriedade Industrial - INPI, não detém a propriedade das marcas dos artistas para as quais as cartas de exclusividade foram emitidas. 
12. Ocorre que, em consulta a páginas da Internet que trazem notícias acerca da empresa Luan Promoções e Eventos, minha assessoria observou que ela é a representante, nas regiões Norte e Nordeste do Brasil, de artistas de renome nacional, como a dupla Zezé Di Camargo e Luciano, trazendo à tonajj a possibilidade de que a empresa nominada, de fato, estava apta a emitir a carta de exclusividade em questão, desde que devidamente comprovada sua representação da dupla sertaneja. 
13. Premissa de teor semelhante pode ser aplicada à contratação da banda Moleka Bronzeada. 
14. Assim, em face do exposto, determino a realização das seguintes diligências: 
a) junto ao ex-prefeito de Timbaúba/PE, Sr. Bartolomeu Ferreira Lima (CPF XXX.767.884-XX) , para que seja encaminhado ao TCU, no prazo de 30 (trinta) dias, cópia dos seguintes instrumentos de ajuste: 
a.1) firmado entre a empresa Luan Promoções e Eventos e a dupla sertaneja Zezé Di Camargo e Luciano ou seu representante, que demonstre que a mencionada empresa representa a dupla sertaneja em questão; 
a.2) firmado entre o Sr. Marcio Roberto da Silva e a banda Moleka Bronzeada ou seu representante, que demonstre que o Sr. Marcio Roberto representa a banda em questão; 
b) junto à empresa Luan Promoções e Eventos (CNPJ 05.102.456/0001-86) , para que seja encaminhado ao TCU, no prazo de 15 (quinze) dias, cópia do contrato firmado com a dupla Zezé Di Camargo e Luciano ou seu representante, que demonstre que a mencionada empresa representa a dupla sertaneja em questão; 
c) junto ao Sr. Marcio Roberto da Silva (CPF XXX.713.314-XX) , para que seja encaminhado ao TCU, no prazo de 15 (quinze) dias, cópia do contrato firmado com a banda Moleka Bronzeada ou seu representante, que demonstre que o Sr. Marcio Roberto representa a banda em questão.
15. Após a adoção das providências devidas, retornem os autos a este Gabinete para prosseguimento do feito. [destaque acrescido]
11.	Entregues os ofícios de diligência aos destinatários (peças 153-158, 169-170) , somente a empresa Luan Promoções e Eventos (peça 161-163) e o Sr. Bartolomeu Ferreira Lima (peça 164) se manifestaram. 
12.	A empresa Luan Promoções e Eventos apenas informou a impossibilidade de acostar a documentação perseguida, seja pelo largo período de tempo transcorrido entre o fato (2008) e a presente data (2020) , seja pela não devolução da documentação entregue no Pedido de Busca e Apreensão Criminal nº  0100458-18.2013.8.20.0105 (peças 161-163) .
13.	No pedido formulado em 15/12/2020, o ex-prefeito Bartolomeu Ferreira Lima solicitou a prorrogação de prazo por mais quinze dias para apresentação de suas razões (peça 164) , todavia, manteve-se inerte nos autos.
14.	Diante dos argumentos apresentados, insuficientes para alterar o entendimento assentado na análise de mérito do recurso de revisão, ratifica-se a proposta da instrução contida à peça 140, visto que remanesce a falta do liame causal entre os recursos do convênio e o pagamento do cachê dos artistas.
Da prescrição
15.	No exame da prescrição, a Serur tem adotado os entendimentos detalhados na peça 172, que contém estudo e pronunciamentos anteriores da secretaria sobre o tema. Nessas manifestações estão desenvolvidas as seguintes premissas, que serão utilizadas no presente exame: 
	a)  ao julgar o RE 636.886, o STF conferiu nova interpretação ao art. 37, § 5º, da Constituição Federal, fixando a tese de que "é prescritível a pretensão de ressarcimento ao erário fundada em decisão de Tribunal de Contas";
	b)  as pretensões punitiva e de ressarcimento devem observar o mesmo regime na atividade de controle externo, dado o objetivo comum da prescrição, de fixar prazo para o Tribunal de Contas agir, para caracterizar o ilícito, identificar seu autor, dimensionar as consequências da conduta e impor as consequências legais, independentemente de tais consequências terem natureza punitiva ou ressarcitória;
	c)  até que sobrevenha norma específica, entende-se que a prescrição das pretensões punitiva e de ressarcimento, no processo de controle externo, deve observar o regime Lei 9.873/1999, na linha dos recentes pronunciamentos do STF a respeito. Assim, sem prejuízo de se realizar o exame da prescrição também segundo o prazo decenal previsto no Código Civil, o critério adotado, na formulação da proposta de encaminhamento, será o da Lei 9.873/1999.  
Análise da prescrição segundo os critérios do Acórdão 1441/2016-TCU-Plenário
16.	No que se refere à pretensão punitiva, o TCU tem tradicionalmente aplicado os critérios definidos no Acórdão 1441/2016-TCU-Plenário, que, em incidente de uniformização de jurisprudência, orientou-se pela aplicação do Código Civil. Por este acórdão, em linhas gerais, a prescrição subordina-se ao prazo geral de dez anos (CC, art. 205) , contado a partir da data da ocorrência do fato e interrompido pelo ato que ordenar a citação, a audiência ou a oitiva da parte.
16.1. Entre outras razões que justificaram a adoção desse critério destaca-se a de que o citado dispositivo constitui uma cláusula geral a ser empregada sempre que a pretensão for prescritível, mas a lei não estabelecer um prazo específico, como na hipótese.
16.2. Aplicando essas balizas ao caso em exame, verifica-se a não ocorrência da prescrição, conforme os critérios do Acórdão 1441/2016-TCU-Plenário. Entre o dia seguinte ao término do prazo final para a entrega da prestação de contas (9/11/2008, cláusula décima segunda do termo do convênio à peça 1, p. 85 e 107) e a ordem de citação dos responsáveis (8/9/2014, peça 7) transcorreram pouco menos de 6 (seis) anos.
Análise da prescrição pelo regime da Lei 9.873/1999 
17.	Adotando-se as premissas fixadas na Lei 9.873/1999 ao caso em exame, e mesmo considerando-se o prazo geral, de cinco anos, observa-se que não teria ocorrido a prescrição. Para tanto, é preciso considerar os seguintes parâmetros: 
a) Termo inicial: 
17.1. A Lei 9.873/1999, art. 1º, parte final, traz previsão expressa a respeito do início do prazo em se tratando de infração de caráter permanente ou continuado. Nesta hipótese, a prescrição começa a correr não da data de cada fato, e sim "do dia em que tiver cessado" a permanência ou a continuidade. 
17.2. Na hipótese em exame, tem-se o termo inicial para a contagem da prescrição a data da entrega da prestação de contas, ocorrida em 24/12/2008 (peça 1, p. 113) .
b) Prazo: 
17.3. A Lei 9.873/1999 apresenta um prazo geral, de cinco anos (art. 1º) , e um prazo especial, previsto no art. 1º, § 2º, a saber: "quando o fato objeto da ação punitiva da Administração também constituir crime, a prescrição reger-se-á pelo prazo previsto na lei penal". Como não se tem notícia da propositura de ação penal contra o responsável acerca dos fatos de que se trata no presente processo, fica afastada essa possibilidade. Dessa forma, será considerado o prazo geral de cinco anos.
17.4. Não obstante, as causas interruptivas indicadas abaixo evidenciam que a prescrição não teria ocorrido mesmo que se aplicasse o prazo geral de cinco anos. 
c) Interrupções por atos inequívocos de apuração dos fatos: 
17.5. No regime da Lei 9.873/1999, a prescrição se interrompe "por qualquer ato inequívoco, que importe apuração do fato" (art. 2º, II) . Os exemplos típicos, no caso em exame, são o Parecer Técnico nº 552/2009, de 13/4/2009 (peça 1, p. 201-203) , a Nota Técnica nº 258/2009, de 7/8/2009 (peça 1, p. 209-219) , a Nota Técnica nº 0149/2012, de 26/6/2012 (peça 2, p. 131-135) , a Nota Técnica nº 343/2012, de 1/10/2012 (peça 2, p. 141-145) , o Relatório de TCE nº 715/2013, de 27/5/2013 (peça 2, p. 177-185) , o relatório de auditoria do controle interno de 10/9/2013 (peça 2, p. 197-202) e os exames técnicos de 8/9/2014 e 18/5/2015 (peças 5 e 14) . Com esse fundamento, a prescrição foi interrompida em 13/4/2009, 7/8/2009, 26/6/2012, 1/10/2012, 27/5/2013, 10/9/2013, 8/9/2014 e 18/5/2015.
d) Interrupções pela citação dos responsáveis: 
17.6.  A prescrição também é interrompida "pela notificação ou citação do indiciado ou acusado, inclusive por meio de edital", nos termos do art. 2º, I, da Lei 9.873/1999. E, no regime dessa lei, a interrupção se dá pela citação propriamente dita, e não pelo despacho que a ordena. No presente caso, a citação do recorrente se deu em 6/10/2014 (peças 10 e 12) .  
17.7. Cabe destacar, por oportuno, que, caso houvesse devedores solidários, a interrupção da prescrição feita a um prejudica aos demais. Incide, nesse caso, regra própria da teoria geral das obrigações, segundo a qual "a interrupção efetuada contra o devedor solidário envolve os demais" (art. 204, § 1º, do Código Civil) . São consequências próprias da solidariedade (a exemplo da regra de que o credor pode demandar qualquer dos devedores, art. 275 do Código Civil) , que não precisam ser repetidas em cada diploma legal específico. 
e) Interrupção pela decisão condenatória recorrível: 
17.8. Por fim, a prescrição também se interrompe "pela decisão condenatória recorrível" (art. 2º, III, da Lei 9.873/1999) . Com esse fundamento, houve a interrupção em 3/11/2015, data da sessão em que foi proferido o acórdão condenatório (peça 18) . Essa interrupção é relevante, por estabelecer prazo para julgamento do recurso. 
f) Da prescrição intercorrente: 
17.9. Nos termos do art. 1º, § 1º, da Lei 9.873/1999, opera-se a prescrição intercorrente se o processo ficar paralisado por mais de três anos, aguardando "julgamento ou despacho". 
17.10. Note-se que há uma correlação entre essa hipótese e as causas de interrupção da prescrição do art. 2º. Com efeito, uma vez interrompida a prescrição por alguma das hipóteses do art. 2º, o processo não pode ficar inativo, sem qualquer inovação processual relevante, por mais de três anos.
17.11. Trata-se de prazo específico, não se aplicando nem o prazo geral de cinco anos nem o prazo especial, da lei penal (§ 2º) . A finalidade da prescrição intercorrente, com seu prazo próprio, é a de assegurar a eficiência e celeridade nas apurações administrativas. Seria contrário a essa finalidade a paralisação injustificada do processo por período maior que o triênio estabelecido para a hipótese.
17.12. A extrapolação do prazo de três anos, sem inovação relevante no processo, pode configurar negligência. Por isso, além de se operar a prescrição, deve-se promover a "apuração da responsabilidade funcional decorrente da paralisação, se for o caso". 
17.13. Em muitas situações o exame da prescrição intercorrente pode ficar prejudicado nos processos já em tramitação no TCU. Como a ação de ressarcimento era considerada imprescritível, as peças que compõem a tomada de contas especial, elencadas no art. 10 da Instrução Normativa TCU 71/2012, não contemplam informações pormenorizadas quanto ao andamento do processo na fase interna, o que pode prejudicar a análise de eventual paralisação por mais de três anos. 
17.14. Assim, caso o tribunal venha a adotar a sistemática da Lei 9.873/1999 para aferir a prescrição, convém avaliar, oportunamente, a possibilidade de ajustes na IN-TCU 71/2012, para que as tomadas de contas especiais encaminhadas ao tribunal contemplem informações sobre as interrupções ocorridas na fase interna do procedimento (como, por exemplo, declaração do órgão instaurador da TCE, de que o processo não ficou paralisado por mais de três anos, na forma do art. 1º, § 1º, da citada lei) . 
17.15.  No caso, observa-se que o processo não ficou inativo por período superior a três anos. 
Conclusão sobre a prescrição
18.	A atuação do TCU não se encontra inviabilizada, de acordo com os critérios de prescrição da Lei 9.873/1999 e do Acórdão 1441/2016-TCU-Plenário.
19.	Por fim, são oportunas algumas considerações sobre a possibilidade de aplicar, neste processo, novo critério para exame da prescrição, diverso do considerado no julgamento originário (que seguiu o Acórdão 1441/2016-TCU-Plenário) . 
19.1. O art. 926 do CPC positivou a orientação de que "os tribunais devem uniformizar sua jurisprudência e mantê-la estável, íntegra e coerente", com o fim de inibir que decisões contemporâneas adotem soluções distintas para uma mesma questão, comprometendo os valores de isonomia e previsibilidade, essenciais à segurança jurídica.
19.2. Isso não impede a reorientação da jurisprudência, sempre que evidenciada a necessidade de ajustar o entendimento à correta exegese das normas legais. E é perfeitamente possível, e até mesmo comum, que a reorientação se dê em grau recursal, pois o recurso devolve à "apreciação e julgamento pelo tribunal todas as questões (...) relativas ao capítulo impugnado" (art. 1.013, § 1º, do CPC) , para que se profira novo julgamento, procedendo-se à correta aplicação do direito. 
19.3. Todavia, em se tratando de recurso, deve-se observar a proibição de reformatio in pejus, não se aplicando o novo entendimento se dele resultarem efeitos práticos mais gravosos ao recorrente.
PROPOSTA DE ENCAMINHAMENTO
20.	Ante o exposto, submete-se à consideração superior, propondo-se:
	a) ratificar a conclusão e a proposta da instrução de peça 140, para conhecer o recurso de revisão e, no mérito, negar-lhe provimento;
	b) dar ciência às partes, à Procuradoria da República no Estado de Pernambuco, aos órgãos/entidades interessados, bem como aos demais cientificados do acórdão recorrido.
3. O Ministério Público junto ao TCU, nos autos representado pelo Procurador Marinus Eduardo De Vries Marsico, endossou a proposta supra (peça 175) .
É o relatório.

Rodrigo Rangel Maranhão (OAB/PE 22.372), Marcylio de Alencar Ferreira Lima (OAB/PE 27.385), Vitor Gomes Dantas Gurgel (OAB/PE 54.783) e Marco Antônio Cavalcanti de Sá e Benevides (OAB/PE 25.336-D).

Procurador Marinus Eduardo De Vries Marsico.

RECURSO DE REVISÃO. CONTAS JULGADAS IRREGULARES, CONDENAÇÃO EM DÉBITO E APLICAÇÃO DE MULTA. IRREGULARIDADE NA EXECUÇÃO DE CONVÊNIO CELEBRADO ENTRE O MINISTÉRIO DO TURISMO E O MUNICÍPIO DE TIMBAÚBA/PE. CONHECIMENTO DO RECURSO. ELISÃO DA IRREGULARIDADE QUE FUNDAMENTOU O JULGADO. COMPROVAÇÃO DO NEXO DE CAUSALIDADE. MANUTENÇÃO DA CONTRATAÇÃO INDEVIDA POR INEXIGIBILIDADE. PROVIMENTO PARCIAL. EXCLUSÃO DA RESPONSABILIDADE DE UM RESPONSÁVEL. CONTAS IRREGULARES E APLICAÇÃO DE MULTA AO EX-PREFEITO.

TOMADA DE CONTAS ESPECIAL (TCE)

Secretaria de Recursos (Serur).

Preenchidos os requisitos de admissibilidade previstos no art. 35 da Lei 8.443/1992, o recurso de revisão interposto pelo Sr. Bartolomeu Ferreira Lima, ex-prefeito de Timbaúba/PE, contra o Acórdão 9813/2015-TCU-Segunda Câmara deve ser conhecido.
Por meio do referido acórdão, o Tribunal julgou irregulares as contas especiais do recorrente e do Sr. Jobson Francisco Borges (empresário individual) , condenou-os solidariamente ao recolhimento do débito de R$ 290 mil e aplicou-lhes a multa do art. 57 da Lei 8.443/1992, em virtude de irregularidades na execução do convênio 939/2008, celebrado entre o município de Timbaúba/PE e o Ministério do Turismo, para realização do evento "São Pedro de Timbaúba/PE 2008".
As razões da impugnação foram a ausência do contrato de exclusividade da empresa individual J. Francisco Borges, contratada por inexigibilidade de licitação para agenciar os shows das atrações Forrozão Moleka Bronzeada e Zezé Di Camargo e Luciano, bem assim a inexistência do nexo causal entre os recursos e o pagamento dos referidos shows (peças 18/19) .
Mediante o Acórdão 9.534/2017-TCU-2ªCâmara, o recurso de reconsideração interposto pelo ex-prefeito foi conhecido e, apesar do entendimento pela comprovação da execução física do objeto conveniado (apresentação de Zezé Di Camargo & Luciano e da banda Moleka Bronzeada) , teve seu provimento negado, em face da ausência do nexo de causal financeiro entre os recursos do convênio e o pagamento do cachê dos artistas (peças 48/47) .
A Secretaria de Recursos (Serur) , após análise do presente recurso, concluiu que os elementos dos autos foram insuficientes para demonstrar o nexo financeiro entre os recursos do convênio e o pagamento do cachê dos artistas, tendo em vista que o responsável não comprovou que os recursos do convênio foram alocados para o pagamento dos cachês dos referidos artistas ante à não comprovação da exclusividade de representação da empresa intermediária.
Em relação à prescrição, o órgão instrutivo asseverou não ter ocorrido, nos termos do Acórdão 1441/2016-TCU-Plenário, uma vez que, entre o dia seguinte ao término do prazo final para a entrega da prestação de contas (9/11/2008) e a ordem de citação dos responsáveis (8/9/2014, peça 7) transcorreram pouco menos de seis anos.
Desta forma, a Serur propôs o conhecimento e o não provimento do recurso de revisão, no que foi endossada pelo Ministério Público junto a este Tribunal.
II
Deixo de acolher o desfecho sugerido nos pareceres, para propugnar o provimento parcial do presente recurso, por entender que o débito deve ser afastado.
A contratação por inexigibilidade, conforme entendimento majoritário desta Casa, não é regular quando fundamentada em documento que confere exclusividade do artista somente para o dia e localidade do evento, por não atender os pressupostos estabelecidos no inciso III do art. 25 da Lei de Licitações e Contratos. No presente caso, além do descumprimento do referido ditame legal, ante à ausência do devido contrato de exclusividade, houve também desobediência aos termos do convênio que exigia a apresentação de tal documento, no caso de contratação de artistas por inexigibilidade de licitação (peça 1, p. 71) . Tal fato impõe a manutenção do julgamento pela irregularidade das contas e a aplicação da multa ao ex-gestor, agora convertida na estipulada no art. 58, inciso II, da Lei 8.443/1992.
Porém, tal irregularidade (contratação por indevida inexigibilidade) não deve redundar per si em condenação em débito, a não ser que fiquem caracterizados, nos casos concretos, inexecução contratual, superfaturamento e/ou ausência do estabelecimento do nexo causal.
No presente caso, nenhuma dessas condições foi evidenciada. A efetiva apresentação das bandas está comprovada e possível superfaturamento não foi aventado. Ademais, tais fatos não foram motivos da condenação do ex-prefeito.  
Assim, resta analisar o efetivo estabelecimento do nexo entre os recursos federais e o pagamento pela apresentação das atrações artísticas, por intermédio da empresa contratada, razão da condenação em débito do recorrente. 
Preliminarmente, ressalto que o convênio em tela foi celebrado em 27/6/2008, anterior, portanto, à edição da Portaria 153/2009, de outubro/2009, que instituiu a exigência de apresentação do cachê pago aos artistas no âmbito dos convênios celebrados pelo Ministério do Turismo. Com efeito, não há tal exigência no âmbito do Convênio 939/2008 (peça 1, p. 61) . Logo, não é exigível, neste caso, a referida comprovação, tendo em vista que este Tribunal tem aceitado, para fins de comprovação de nexo de causalidade nessas hipóteses, a comprovação do pagamento à empresa contratada (Acórdão 1892/2020-TCU-Plenário e 11.787/2020-TCU-1ª Câmara, dentre outros) .
Nesse contexto, resta verificar se os recursos federais, de fato, foram direcionados para a empresa contratada para a execução do objeto pactuado no convênio. A análise da execução financeira demonstrou que sim, como a seguir demonstro.
O convênio em tela previu o montante de R$ 319.000,00, sendo R$ 290 mil de recursos federais e R$ 29 mil municipais, para custear o pagamento das apresentações da dupla Zezé di Camargo & Luciano e da banda Forrozão Moleka Bronzeada (peça 1, p. 11 e 73) .
Segundo o plano de trabalho, a integralidade dos recursos federais, acrescida de R$ 15 mil da contrapartida, seriam destinados ao pagamento da dupla sertaneja (R$ 305 mil) ; e os R$ 14 mil restantes da contrapartida arcariam com o pagamento pela apresentação da banda Forrozão Moleka Bronzeada (peça 1, p. 19) .
Para a execução do objeto, foi contratada a empresa J Francisco Borges (Visa Eventos) , tendo sido a ela pago, com recursos federais provenientes da conta específica, o valor de R$ 290 mil (R$ 276.950,00 líquidos, sendo de impostos o valor de R$ 13.050,00) , de acordo com o extrato bancário, cópia do cheque 850002 (nominal à referida empresa) , nota de empenho (com referência à conta específica) , nota fiscal (com atesto e identificação do convênio) (peças 2, pg. 1, 3, 5, 7 e 21; peça 120, p. 2/3) . 
Verifico, ainda, uma transferência, a crédito, para a conta específica do convênio, no valor de R$ 14.325,00, que suportou o pagamento do cheque 850003, no mesmo valor, nominal à empresa contratada (peça 2, p. 23 e peça 121) . Esse pagamento se refere ao complemento do pagamento da dupla Zezé di Camargo & Luciano, que, no total, era de R$ 305 mil. Verifiquei que o valor transferido (relativo à contrapartida, depositada na conta específica) é o montante líquido pago à empresa, referente aos R$ 15 mil pactuados, deduzidos os impostos R$ 225,00 e 450,00 (nota de empenho à peça 1, p. 133 e comprovante de recolhimento de tributos à p. 137) . A nota fiscal relativa a esse pagamento se encontra à peça 1, p. 135.
Desta forma, como se constata, os recursos federais previstos no convênio foram direcionados ao pagamento da empresa contratada para a apresentação da dupla sertaneja. Assim, não há recursos federais a serem restituídos por aplicação irregular. No tocante aos recursos municipais que seriam destinados à banda Forrozão Moleka Bronzeada (R$ 14 mil) , não foram, com efeito, depositados na conta específica.
Porém, a previsão dessa banda no presente convênio é uma situação atípica, de fato, quando se considera que não estava prevista a aplicação de recursos federais para seu pagamento. Além dessa banda, outras foram contratadas junto à empresa J Francisco Borges (Visa Eventos) e outros pagamentos foram a ela feitos atinentes à festa em tela. Porém, como observo da nota de empenho à peça 1, p. 245, foram realizados por meio de outra conta bancária (Bradesco) .
Por esses motivos, entendo sanada a irregularidade que fundamentou o débito originalmente imputado ao recorrente. E, nessa circunstância, o desfecho desse recurso aproveita ao Sr. Jobson Francisco Borges, condenado em solidariedade com o ex-prefeito.
Por fim, não ocorreu, nos termos do Acórdão 1441/2016-TCU-Plenário, a prescrição da pretensão punitiva, tendo em vista que não transcorreram mais de dez anos entre a data da irregularidade (contratação por inexigibilidade, em 17/6/2008; peça 1, p. 195) e a data em que foi ordenada a citação (8/9/2014; peça 7) .
	Ante o exposto, voto para que o Tribunal de Contas da União aprove o acórdão que submeto a este Colegiado.
TCU, Sala das Sessões, em 4 de maio de 2022.
Ministro VITAL DO RÊGO 
Relator